【裁判字號】    95,易,249
【裁判日期】    951011
【裁判案由】    偽造文書
【裁判全文】
臺灣士林地方法院刑事判決               95年度易字第249號
公  訴  人  臺灣士林地方法院檢察署檢察官
被      告  甲○○
上列被告因偽造文書案件，經檢察官提起公訴（94年度偵字第74
97號），本院判決如下：
    主  文
甲○○共同偽造公印文，處有期徒刑月，如易科罰金，以銀元
佰元即新臺幣玖佰元折算壹日。
扣案貼有甲○○照片之偽造甲○○國民身分證壹張沒收之。
    事實及理由
壹、構成犯罪事實：
一、甲○○曾於民國93年9 月3 日，以換領國民身分證為由，到
    台北縣三重市第一戶政事務所取得真正之國民身分證1 枚。
    詎93年9 月3 日後之某日某時，甲○○與真實姓名不詳之成
    年人共同基於偽造公印文、國民身分證之犯意聯絡，由甲○
    ○將自己的照片，在不詳處所交付該真實姓名不詳之成年人
    ，由該成年人偽造「內政部印」之公印文並貼上甲○○前所
    交付的照片，而偽造「甲○○」國民身分證一張後，交甲○
    ○收受，足以生損害於戶政機關對國民身分證核發管理的正
    確性。
二、嗣94年4 月29日13時許，甲○○持上開偽造之國民身分證，
    到台北市北投區戶政事務所（以下簡稱北投戶政事務所）出
    示行使憑以申請戶籍謄本，為承辦人員陳麗蓉查覺有異後報
    警處理。
貳、認定犯罪事實所根據的證據、理由及對被告辯解之判斷：
一、扣案被告甲○○向北投戶政事務所出示憑以申請戶籍謄本之
    甲○○國民身分證，經內政部警政署刑事警察局以特徵比對
    及儀器放大檢視之鑑驗方法加以鑑驗結果，認該身分證上，
    「內政部印」、底紋圖案及印刷字跡均與樣張不相符，判係
    偽造，有該局94年6 月22日刑鑑字第0940092696號鑑定書及
    所附之鑑定說明附於偵卷可稽，而被告於93年9 月3 日在戶
    政事務所申請換發國民身分證，所取得之身分證，衡情絕不
    可能係偽造之國民身分證。此外，將扣案之偽造身分證（如
    偵卷第12頁或第39頁甲○○身分證之圖樣）與不詳姓名之人
    於93年9 月間，透過嘉盛旅行社以被告名義，於93年9 月29
    日持已換貼第三人童詩惠（童詩惠所涉刑責已另由台灣桃園
    地方法院檢察署處理）照片向外交部申辦護照之甲○○身分
    證（如本院卷內外交部領事事務局函送之護照申請書上之甲
    ○○身分證圖樣），相互核對結果：除照片不同外，身分證
    正面左側「民、國」位置及字跡大小均不同，且正面右側「
    國旗國徽白日部分」亦非同一，顯然被告於93年9 月3 日自
    戶政事務所換發取得的真正身分證與其於94年4 月29日為申
    辦戶籍謄本而出示之扣案身分證，二者絕非同一。
二、扣案之身分證係偽造，且非出自戶政事務所之交付，已如前
    述，而該身分證上照片中影像之人為被告本人，該幀照片與
    被告於93年9 月3 日為換發真正身分證而提供予戶政事務所
    之照片出於同一底片，為被告自承（見本院95年8 月29日審
    理筆錄），復有台北縣三重市戶政事務所函送被告於93年9
    月3 日換發當時填載留存在申請書上之甲○○照片附於本院
    卷可佐。查個人辦理各項證件必備之照片，乃屬每個人較為
    私密的物品，未經照片本人的同意，取得不易，而照片又非
    客觀上具經濟價值之財物，難以引起為貪圖財物之人單純竊
    取照片，足見扣案偽造身分證上之照片，衡情若非被告本人
    自行提供，勢必無法完成本件偽造身分證之行為，參以扣案
    之偽造身分證，相關的文字、數字均出於印刷字體，在黏貼
    照片外，尚有塑膠套膜及梅花鋼印，精心偽造之程度，客觀
    上顯非被告一人得以獨立完成，益證被告將自己照片交付真
    實姓名不詳之成年人，用以偽造國民身分證之情節。
三、被告以扣案之身分證持向北投戶政事務所申請辦理戶籍謄本
    ，為被告自承，另有證人即北投戶政事務所承辦人員陳麗蓉
    於警詢時陳述詳明。
四、此外有中華民國普通護照申請書影本、台北縣三重市戶政事
    務所95年4 月7 日函及所附之國民身分證申請書影本附卷及
    偽造之身分證扣案可證。
五、被告在警詢、偵查中辯稱「扣案身分證是戶政事務所換發取
    得，換身分證後，沒有借給人或失竊過，從戶政事務所辦出
    來，就放在身上，不知為何是假的」等語，由上開證據顯示
    並不可信。而其於本院訊問時雖再辯稱「我先生有個朋友阿
    文，聽我先生說，他專門幫人辦假身分證，．．我真的不知
    道，身分證為何被調包，不然我不會拿假身分證去申請戶籍
    謄本，我在北投開美容院，出入的人很多，我看不出來該身
    分證是假的，我先生生前常會搜我的東西，不知道會不會是
    他把我身分證拿去做什麼」等語，然被告對於換發之真正身
    分證經調包乙節，如此重要且有利於己之事實，在警詢、偵
    查中卻未曾提出，是否真實，更值懷疑。
六、綜上，本件事證明確，被告之犯行，可以認定。
、論罪科刑的理由：
一、有關新舊法的適用問題：
    1 被告行為後，刑法業於94年2 月2 日修正公布，95年7 月
      1 日起施行。依修正後刑法第2 條第1 項規定，行為後法
      律有變更者，適用行為時之法律，但行為後之法律有利於
      行為人者，適用最有利於行為人之法律。此條規定乃與刑
      法第1 條罪刑法定主義契合，而貫徹法律禁止溯及既往原
      則，係規範行為後法律變更所生新舊法律比較適用之準據
      法，是刑法第2 條本身雖經修正，但刑法第2條既屬適用
      法律之準據法，本身尚無比較新舊法之問題，應一律適用
      裁判時之現行刑法第2 條規定以決定適用之刑罰法律，先
      予指明。以本次刑法修正之比較新舊法，應就罪刑有關之
      共犯、未遂犯、想像競合犯、牽連犯、連續犯、結合犯，
      以及累犯加重、自首減輕暨其他法定加減原因（如身分加
      減）與加減例等一切情形，綜其全部罪刑之結果而為比較
      ，最高法院95 年5月23日著有95年度第8 次刑庭會議決議
      可資參照。
    2 刑法第216 條、第212 條行使偽造特種文書罪，法定刑得
      處銀元300 元以下罰金，據修正後刑法施行法增訂第1 條
      之1「中華民國94年1月7日刑法修正施行後，刑法分則編
      所定罰金之貨幣單位為新臺幣。94年1 月7 日刑法修正時
      ，刑法分則編未修正之條文定有罰金者，自94年1 月7 日
      刑法修正施行後，就其所定數額提高為30倍。但72年6 月
      26日至94年1 月7 日新增或修正之條文，就其所定數額提
      高為3 倍」及刑法第33條第5 款修正為「主刑之種類如下
      ：五、罰金：新臺幣1千元以上，以百元計算之」等規定
      ，是依修正後之法律，刑法第212條行使偽造特種文書罪
      所得科處之罰金刑最高為新臺幣9 千元、最低為新臺幣1
      千元；然依被告行為時之刑罰法律，即罰金罰鍰提高標準
      條例第1條前段規定之提高倍數10倍及刑法第33條第5 款
      規定之罰金最低額1 元計算，該罪之罰金刑最高為銀元3
      千元，最低額為銀元1元，若換算為新臺幣，最高額雖與
      新法同為新臺幣9 千元，然最低額僅為新臺幣3 元。因此
      ，比較上述修正前後之刑罰法律，以被告行為時關於科處
      罰金刑之法律較有利於被告。
    3 刑法第28條共犯規定，修正前之規定為「二人以上共同實
      施犯罪之行為者，皆為正犯」，修正施行後之規定則為「
      二人以上共同實行犯罪之行為者，皆為正犯」，揆諸本條
      之修正理由係為釐清陰謀共同正犯、預備共同正犯、共謀
      共同正犯是否合乎本條規定之正犯要件。而本案被告與不
      詳姓名年籍之成年人共同偽造公印文、特種文書並持以行
      使等犯行，被告既有行為分擔，即屬實行犯罪行為之正犯
      ，適用修正施行前之刑法第28條規定論擬，並無不利於被
      告。
    4 再按被告行為後，刑法第55條後段之牽連犯規定亦於94年
      1 月7 經刪除，並於95年7 月1 日施行。是於新法修正施
      行後，被告所為偽造公印文犯行、行使偽造特種文書犯行
      ，即須分論併罰。比較新舊法之規定，修正後之規定對於
      被告較為不利，依刑法第2 條第1 項規定，自應適用行為
      時較有利於被告之法律，即刑法第55條後段之規定，從較
      重之一罪予以論處。
    5 就易科罰金之折算標準，依修正前罰金罰鍰提高標準條例
      第2 條前段（現已刪除）規定，就其原定數額提高為100
      倍折算1 日，即被告行為時之易科罰金折算標準，以銀元
      300 元即新台幣900 元折算1 日，然修正後之刑法第41條
      第1 項前段則規定「犯最重本刑為5 年以下有期徒刑以下
      之刑之罪，而受6 個月以下有期徒刑或拘役之宣告者，得
      以新臺幣1000元、2000元或3000元折算一日，易科罰金。
      」，比較修正前後易科罰金之折算標準，以修正前規定，
      較有利於被告，是本件應適用修正前刑法第41條第1 項、
      修正前罰金罰鍰提高標準條例第2 條規定，諭知易科罰金
      之折算標準。
    6 綜合比較結果，本件應適用被告行為時之法律，即修正前
      刑法之相關規定、罰金罰鍰提高標準條例第1 條前段、第
      2 條規定，予以論處。
二、按國民身分證係由主管機關核發作為個人身分之證明，屬於
    品行能力相類證書之一種。又國民身分證上之「內政部印」
    （鋼印）則為表示內政部公署之公印文。且偽造公印及公印
    文，刑法第218 條既有獨立處罰之規定，且較刑法第212 條
    之處罰為重，則於偽造刑法第212 條之文書同時偽造公印文
    者，即難僅論以該條之罪而置刑法第218 條處刑較重之罪於
    不問。是核被告以偽造上開公印文之方法偽造國民身分證後
    ，並加以行使之行為，係犯修正前刑法第218 條第1 項偽造
    公印文罪及第216 條、第212 條行使偽造特種文書罪。被告
    交付自己照片由真實姓名不詳之成年人偽造「甲○○」之國
    民身分證後，復出示予台北市北投區戶政事務所以行使，偽
    造特種文書之低度行為為行使偽造特種文書之高度行為吸收
    ，不另論罪。被告與真實姓名不詳之成年人間，有犯意聯絡
    及行為分擔，為共同正犯。被告所犯偽造公印文及行使偽造
    特種文書犯行間，有方法、目的之牽連關係，應依修正前刑
    法第55條後段規定，從一重論以偽造公印文罪。
三、爰審酌被告智識程度、犯罪之動機、目的、手段，行使偽造
    證件損害於戶政機關對國民身分證核發管理的正確性，所生
    危害非微，及被告犯罪後仍猶飾詞圖卸之態度，量處如主文
    所示之刑，並依修正前刑法第41條第1 項、罰金罰鍰提高標
    準條例第2條規定，諭知易科罰金之折算標準。
四、扣案貼被告照片之偽造國民身分證1 枚，為被告本人名義，
    由被告於94年4月29日出示北投戶政事務所情節觀之，應係
    被告所有，且為被告犯罪所得之物，應依修正前刑法第38條
    第1 項第3 款規定宣告沒收。至於真實姓名不詳之成年共犯
    所偽造之「內政部印」公印文，係以不詳方式為之，無法證
    明確有「內政部印」之印章存在，且已屬上開經諭知沒收偽
    造身分證之一部，爰不另依刑法第219 條規定諭知沒收，併
    此敘明。
五、被告與真實姓名不詳之成年人共犯偽造公印文行為部分，雖
    未據檢察官起訴，因與本件起訴之犯罪事實具牽連犯裁判上
    一罪關係，為起訴效力所及，本院應一併審酌，附此說明。
六、有關台灣桃園地方法院檢察署95年度偵字第8378號偵查案件
    併辦部分：
１、本件併辦意旨略以：被告甲○○於93年10月3 日前之某時，
    在某不詳地點，以不詳方式，在1 枚有偽造「內政部印」公
    印文之國民身分證上換貼自己之照片，並將該偽造之國民身
    分證，以不詳價格，販賣予某不詳姓名年籍之人，後該人再
    接受童詩惠委託，將上開偽造國民身分證上之甲○○照片取
    下，換貼童詩惠之照片，持該貼有童詩惠照片之偽造國民身
    分證，向外交部申請護照，交予童詩惠使用，足以生損害於
    外交部對護照管理之正確性，因認被告另涉護照條例第23條
    第1 項偽造國民身分證以供申請護照罪嫌，且與本件被告所
    犯行使偽造特種文書罪，有裁判上一罪之關係。
２、經查：
    1 本件扣案之偽造身分證與不詳姓名之人持已換貼第三人童
      詩惠照片身分證向外交部申辦護照之甲○○身分證，二者
      之間，除照片不同以外，尚有：身分證正面左側「民、國
      」位置及字跡大小不同，以及正面右側「國旗國徽白日部
      分」不同等多處相異之點，二者絕非同一，甚且被告偽造
      之身分證，已在本件扣案中，併案意旨指稱被告在本件偽
      造之身分證，被告將之出售不詳姓名之人，該人受託換貼
      第三人童詩惠照片，持之辦理護照之事實，恐有錯誤。
    2 訊據被告堅決否認有提供身分證供他人申辦護照之行為，
      而本件利用他人身分證件取得他人名義護照之童詩惠，於
      警詢時亦先後供述「93年8 月間，在上海看廣告，說可冒
      名辦台灣護照，我交照片、底片給大陸男子，93年10 月
      間透過大陸男子取得甲○○護照，代價是人民幣12萬7 千
      元；不認識甲○○，是在金門，一個大陸男子將甲○○護
      照及身分證影本拿給我，我的照片是在大陸交給幫我辦假
      護照的不知名男子，甲○○不是直接將身分證提供給我」
      等語（見併案卷內94年11月14日、95年3 月13日警詢筆錄
      ），而第三人即受託辦理護照之陳漢成於94年10日20日警
      詢時亦陳稱「不是口卡上的甲○○於93年9 月24日到嘉盛
      旅行社請求代辦護照」等語。是本件依現存偵查卷內之資
      料，無證據證明被告有提供扣案之偽造身分證供他人辦理
      護照之行為，而被告是否有故意提供其換發取得真正之身
      分證，供他人變造後持以申辦護照之行為，與本件被告行
      使偽造身分證之犯行間，亦難認有何牽連關係，二者間既
      無裁判上一罪關係，即非起訴效力所及，本院不得審究，
      應退由併案檢察官另行偵辦。
肆、適用法律依據：
    刑事訴訟法第299 條第1 項前段，刑法第2 條第1 項前段、
    修正前刑法第28條、第55條後段、第218 條第1 項、第216
    條、第212 條、第41條第1 項、第38條第1 項第3 款，罰金
    罰鍰提高標準條例第1 條前段、同條例修正前第2 條，現行
    法規所定貨幣單位折算新台幣條例第2 條。
中    華    民    國    95    年    10    月    11    日
                  刑事第五庭審判長法  官  朱光仁
                                  法  官  江翠萍
                                  法  官  蘇嫊娟
以上正本證明與原本無異。
如不服本判決，應於判決送達後10日內，向本院提出上訴狀。
                                  書記官  陳慧玲
中    華    民    國    95    年    10    月    13    日
附錄本案論罪科刑法條：
中華民國刑法第212條
偽造、變造護照、旅券、免許證、特許證及關於品行、能力服務
或其他相類之證書、介紹書，足以生損害於公眾或他人者，處1
年以下有期徒刑、拘役或3 百元以下罰金。
中華民國刑法第216條
行使第210 條至第215 條之文書者，依偽造、變造文書或登載不
實事項或使登載不實事項之規定處斷。
中華民國刑法第218條
偽造公印或公印文者，處 5 年以下有期徒刑。
盜用公印或公印文足以生損害於公眾或他人者，亦同。


司法院資訊處製作；財團法人民間司法改革基金會備份。
